臺灣高等法院民事判決　　　　　　　　　　　　　　九十三年度上易字第二四四號
　　上　訴　人　乙○○
　　訴訟代理人　黃光慶律師
　　被　上訴人　甲　　○
　　訴訟代理人　張逸婷律師
　　　　　　　　王泓鑫律師
當事人間返還不當得利等事件，上訴人對於中華民國九十二年十二月十六日臺灣士林
地方法院九十一年度訴字第一三八九號第一審判決提起上訴，經本院於九十三年七月
二十日言詞辯論終結，判決如下：
    主      文
上訴駁回。
第二審訴訟費用由上訴人負擔。
    事實及理由
一、本件上訴人主張：兩造於民國八十一年間合夥借用嘉佑營造有限公司（下稱嘉佑
    公司）名義，承包台北縣石門鄉公所「老梅小坑路產業道路拓寬改善第二期工程
    」（下稱系爭工程），總工程款為新台幣（下同）一千一百二十二萬一千四百三
    十七元，其中前期工程款為七百零四萬四千一百七十七元，被上訴人曾於八十二
    年一月七日給付上訴人二十八萬五千一百元。嗣前期工程完工後，系爭工程因土
    地問題申報停工，迄至八十二年十二月三日復工，後期工程於八十四年八月全部
    完工驗收合格，並由被上訴人辦理工程款申請及提領手續，詎被上訴人領得後期
    全部工程款四百一十七萬七千二百六十元後，將所交付予上訴人之支出明細表即
    估價單上虛偽記載工程款為三百五十七萬七千二百六十元，即短少六十萬元，而
    侵占上訴人應得之其中二分之一即三十萬元。此外，被上訴人所提出之估價單中
    ，有關勞保費支出五萬八千四百七十一元部分，並未實際支出；有關退還台北縣
    石門鄉公所之溢領款一十四萬零五百五十三元，應不得列為支出；關於向嘉佑公
    司之借牌管理費，應按總工程款扣除稅額後之百分之四點二計算，被上訴人竟將
    之列為百分之五，虛列三萬一千八百二十七元，此三項合計為二十三萬零八百五
    十一元，被上訴人侵占上訴人應得之其中二分之一，即十一萬五千四百二十五元
    。另上訴人為合夥之系爭工程，先後委人載運紅土、砂石、中石、碎石、填土、
    標線，而支付許八郎一十萬三千元、上開貨運公司三萬一千九百二十元、上好與
    上賀貨運公司四千二百元、廖永福二十七萬二千五百元、廖聯興一十一萬四千八
    百元、廖國鈞四十三萬七千三百三十元、立新交通工程器材有限公司四萬零八百
    三十元。又上訴人為系爭工程墊付午餐費、設計師費、提供台北縣石門鄉公所摸
    彩獎品電視機一台、酒費、工人工資、計程車費、鐵桶載運費、鐵桶損耗等費用
    ，合計五萬五千七百七十八元。總計上開上訴人為合夥事務所支出之費用為一百
    零六萬零二百七十八元，被上訴人於估價單中逕將之列為七十一萬三千五百二十
    四元，而僅給付七十萬元，即尚有三十六萬零二百七十八元未付而予侵占，合計
    上開項目，被上訴人尚應給付上訴人七十七萬五千七百零三元，迭經上訴人分別
    於八十九年七月十日、十二月十一日及九十年一月十一日三度發出存證信函要求
    清算，被上訴人均避不處理，且上訴人僅單純知有損害，並不知悉被上訴人構成
    侵權行為，時效無從進行，故本件並未罹於時效。茲本件全部合夥財產為工程款
    四百十七萬七千二百六十元，扣除工程支出，尚有剩餘財產可供分配，且本件業
    經清算，上訴人自得請求被上訴人返還上訴人之出資及剩餘財產之分配。又被上
    訴人於原審自承，其謂後半段工程款為四百十七萬七千二百六十元，扣除支出工
    程款二百四十二萬六千零五十三元（內含上訴人已領之七十萬元）時，尚餘一百
    七十五萬一千二百一十七元，足以支付上訴人起訴聲明請求之款項。另上訴人因
    工程支出之合夥費用一百零六萬零二百七十八元，該部分被上訴人尚有三十六萬
    零二百七十八元未支付之部分，縱本院審理結果，仍認兩造未經清算而不得析分
    合夥財產，亦因此部分屬合夥費用之支出，不論兩造是否就合夥已進行清算，該
    部分均應優先返還上訴人。爰依民法第一百八十四條、第一百七十九條、第六百
    七十七條第一項、第六百七十八條第一項、第六百九十九條之規定，請求判命被
    上訴人應給付上訴人七十七萬五千七百零三元，及自八十九年七月十七日起至清
    償日止，按年息百分之五計算之利息，暨宣告假執行之判決（上開請求，原審為
    上訴人全部敗訴之判決）。並於本院上訴聲明：(一)原判決廢棄。(二)被上訴人應給
    付上訴人七十七萬五千七百零三元，及自八十九年七月十七日起至清償日止，按
    年息百分之五計算之利息。
二、被上訴人則以：系爭工程前期為兩造與訴外人江世明三人合夥，後期則由被上訴
    人獨力完成，故由被上訴人辦理工程款請領手續，領得款項經嘉佑公司扣除前已
    分配之六十萬元後，僅有三百五十七萬七千二百六十元，且於八十七年間已與上
    訴人完成初步對帳並給付完畢，而系爭工程兩造合夥為嘉佑公司之下包，並非借
    牌，有關勞工安全費用五萬八千四百七十一元，乃經嘉佑公司扣除，且於台北縣
    石門鄉公所營繕工程結算明細表亦有此筆支出；有關溢領工程款部分，僅係於溢
    領後予以扣除，並非以支出列計；關於工資稅金部分，提列百分之五，係由嘉佑
    公司決定，並非被上訴人逕予列計，是上訴人指摘被上訴人侵占並非實在。至上
    訴人所主張為合夥而支出之費用中，關於載運紅土、填土部分，上訴人請求以一
    千一百九十台按每台四百元計算，惟依上訴人前所填寫之單據記載，僅列計有八
    百六十六台、每台二百元，而碎石部分，上訴人虛報三十四台，每台五千四百元
    ，總金額一十八萬三千六百元部分，上訴人於前自行核算之金額亦僅一十萬三千
    元。上訴人所提出之單據，均屬私文書，相關票據亦未證明係由何人兌現，上訴
    人復未提出發票以資證明，且所舉證人證詞矛盾，均非可採，可見所為主張並非
    實在。至上訴人所舉反光標線工程、購買電視機等費用，均屬系爭工程前期三人
    合夥所生之費用，上訴人要求被上訴人獨自分擔，並非合理。況系爭工程後期即
    工程款四百一十七萬七千二百六十元部分，係由被上訴人獨力完成，被上訴人實
    際所付出之成本已超過該部分工程款，且已經給付上訴人一百二十萬元，被上訴
    人並無侵占行為，上訴人起訴請求被上訴人給付，為無理由。至上訴人主張被上
    訴人有侵占之侵權行為部分，業經不起訴處分確定，且請求權消滅時效亦已完成
    ，爰主張時效抗辯，上訴人請求被上訴人賠償亦無依據。又系爭工程後期主要由
    被上訴人完成，被上訴人領取工程係因承攬工程而受有報酬，即有法律上之原因
    ，被上訴人請求上訴人返還不當得利，顯無理由。另上訴人提起本件訴訟係請求
    被上訴人個人給付，卻未舉證證明合夥財產已不足清償合夥債務，則對於被上訴
    人之請求權尚未發生，況上訴人縱能證明合夥財產不足清償合夥債務，上訴人亦
    因與被上訴人同為債務人，被上訴人亦同免其責任，故上訴人仍不得對被上訴人
    請求給付。又兩造間就系爭合夥尚未清算，八十七年三月六日之估價單，僅係供
    兩造初步對帳之用，並非以清算之目的及程序為之。況本件係屬合夥出資，即需
    要金錢就由合夥人陸續拿出來，而上訴人支出的部分亦是合夥出資，總共僅有七
    十一萬元，並非一百零六萬零二百七十八元等語，資為抗辯。並於本院答辯聲明
    ：駁回對造之上訴。
三、查本件系爭工程前期由兩造與訴外人江世明等三人合夥承攬，嗣因江世明退夥，
    故後期工程僅由兩造合夥承攬，全部工程款一千一百二十二萬一千四百三十七元
    ，前期部分總工程款為七百零四萬四千一百七十七元，後期工程款為四百一十七
    萬七千二百六十元，系爭工程業於八十四年八月全部完工驗收，並由被上訴人請
    領工程款完畢，被上訴人曾於八十二年一月七日給付三十萬元、於八十二年八月
    二十日給付五十萬元、同年月二十四日給付二十萬元予上訴人等情，據被上訴人
    提出石門鄉公所營繕工程結算明細表、存證信函、石門鄉農會活期存款明細分類
    帳卡、華南商業銀行本票存根等為證（見原審卷(一)第四三至五九、一二○、一二
    四至一二六頁），復為兩造所不爭執，自堪信為真實。是本件所應審究者，厥為
    ：(一)系爭合夥是否業經清算完畢？(二)上訴人得否請求合夥剩餘財產之分配？(三)本
    件侵權行為損害賠償請求權是否已罹於時效？(四)被上訴人受領系爭工程款是否有
    不當得利？(五)上訴人所支付之三十六萬零二百七十八元是否為合夥費用？茲分項
    詳析如后：
  (一)系爭合夥尚未清算完畢：上訴人在原審主張並未清算，而被上訴人在原審雖抗辯
    已經清算給付完畢云云。嗣上訴人在本院雖改稱已清算完畢云云，然在本院審理
    中，被上訴人則稱確未清算完畢，另上訴人亦狀稱「事實上應係雙方已進入清算
    ，但尚未會算，始符事實」（見本院卷第二十八頁上訴理由狀所載）。依據卷附
    由被上訴人出具之估價單記載（見原審卷(一)第十七至十九頁），時間係在八十七
    年三月六日、八十六年十二月間，顯見在八十四年八月被上訴人具領工程款後，
    迄至八十七年三月間，兩造仍未完成清算，而兩造間雖曾先後於八十六年十二月
    間、八十七年三月間進行會算，但上開估價單及由被上訴人提出之上訴人自書支
    出明細表（見同上卷(一)第一二一、一二二頁），均未有何兩造確認無誤之內容足
    資肯認已清算完畢，此外亦無其他證據顯示兩造清算結果經確認之帳目為何，即
    不能認為系爭合夥已經清算並分配完畢。
  (二)上訴人不得請求合夥剩餘財產之分配：
    第按民法第六百八十二條第一項規定合夥人於合夥清算前，不得請求合夥財產之
    分析。換言之，合夥解散後，應先經清算程序。且合夥財產，依同法第六百九十
    七條第一項規定，應先清償合夥債務，或劃出必要之數額後尚有賸餘，始應返還
    各合夥人之出資，必清償合夥債務及返還各合夥人出資後，尚有賸餘者，始應按
    各合夥人應受分配利益之成數，分配於各合夥人，此觀同法第六百九十七條第二
    項、第六百九十九條規定自明。本件兩造合夥解散尚未清算，清償合夥債務及劃
    出必要之數額，有無賸餘財產，迄未可知，則上訴人訴請返還合夥出資及利得分
    配，即有未合（最高法院八十六年度台上字第二九九五號民事判決意旨參照）。
    又各合夥人之出資及其他合夥財產，為合夥人全體公同共有，民法第六百六十八
    條定有明文。而合夥解散者，須經清算程序，始得分析合夥財產；並非合夥一經
    解散，合夥財產即當然歸合夥人單獨所有，此觀民法第六百八十二條第一項規定
    自明（最高法院八十四年台上字第二五一０號民事判決意旨參照）。次按合夥有
    民法第六百九十二條規定之解散原因後，尚須經清算程序，合夥關係始歸消滅（
    最高法院八十六年度台上字第五五三號民事判決意旨參照）。上訴人主張被上訴
    人抑留應分配歸其所得之合夥財產即工程款中之三十萬元未付，並虛報勞工安全
    衛生費用、借牌費用、溢領款等費用列為合夥支出費用，而此依據民法第六百七
    十七條第一項規定，應由上訴人取得其中二分之一，故援引依據民法第六百九十
    九條規定，請求被上訴人給付四十一萬五千四百二十五元，惟兩造間就系爭合夥
    尚未經清算業經認定如上，即系爭合夥事務雖因目的事業已經完成而解散，但因
    未清算完畢，即尚不得請求返還出資及分配利得，揆之前揭意旨，上訴人就屬於
    合夥公同共有財產起訴請求被上訴人給付分配應得利益四十一萬五千四百二十五
    元，即為無據，自屬無從准許。
  (三)本件侵權行為損害賠償請求權已罹於時效：
    依據上訴人所主張，兩造就系爭合夥推由被上訴人向業主請領工程款，即以被上
    訴人為執行業務之合夥人，被上訴人因執行合夥業務而領取工程款，於合夥清算
    完成前，該工程款即屬兩造公同共有之財產，且為合夥債務之擔保，上訴人是否
    享有賸餘財產分配請求權及其數額若干仍不確定，亦無被上訴人單獨所有之部分
    可言，上訴人本不得逕行指定數額請求分配，被上訴人拒絕其請求難認為侵占而
    有何侵權行為，而上訴人另主張其為合夥而支出之款項部分，姑不論其請求權是
    否存在，縱認屬實，亦僅係上訴人享有償還請求權而已，於負有償還義務人依法
    給付上訴人前，上訴人並未取得請求標的之所有權，是更無由認為被上訴人就上
    訴人所請求之標的有構成侵占之事實存在，是其此部分主張，與法不合，為不能
    採取。次按縱認被上訴人有侵占行為，然因侵權行為所生之損害賠償請求權，自
    請求權人知有損害及賠償義務人時起，二年間不行使而消滅，民法第一百九十七
    條第一項前段定有明文。
    本件上訴人主張系爭工程於八十四年八月間驗收並由被上訴人具領工程款完畢，
    被上訴人將應分配予原告之工程款即上訴人所支出之款項予以侵占，而依據侵權
    行為損害賠償請求權請求被上訴人給付云云，然被上訴人請領系爭工程款之時間
    為八十四年八月，迄至本件上訴人聲請發支付命令之九十一年九月十八日止，已
    逾七年，雖依上訴人提出之存證信函（見本院卷(一)第四三至五五頁）所載，顯示
    上訴人曾分別於八十九年七月十日、八十九年十二月十一日、九十年一月十一日
    去函向被上訴人請求清算，但該等信函中，並未表明請求損害賠償之意思，無從
    認為已經請求而發生時效中斷之效果，且距離上開上訴人知悉被上訴人具領工程
    款時間已逾二年，即以上訴人發出上開信函之日始知悉受有損害及被上訴人應付
    損害賠償責任，而從八十九年七月十日起算，距離上述上訴人依督促程序聲請發
    支付命令之日，其損害賠償請求權之二年消滅時效期間亦已完成，是縱上訴人主
    張被上訴人侵占事實存在，其損害賠償請求權已罹於時效，被上訴人以此執辯而
    拒絕給付，尚無不合，上訴人依此所為請求，即屬不能准許。
  (四)被上訴人受領係爭工程款並無不當得利：
　　本件被上訴人受領系爭工程之工程款，係為合夥而收受，在系爭合夥未清算完畢
  　前，該財產仍屬公同共有已如前述，被上訴人保有該工程款並無不當得利可言。
　(五)上訴人所支付之三十六萬零二百七十八元並非合夥費用：
　　上訴人另主張其因工程支出之合夥費用共一百零六萬二百七十八元，該部分被上
　　訴人尚欠三十六萬二百七十八元未還云云。惟本院請兩造就合夥如何出資提出說
  　明，就此，被上訴人陳稱：「合夥出資是以合夥在工程進行中，如果需要金錢就
    由合夥人陸續拿出來，被上訴人付給砂石等各種工程費用，共二百四十幾萬元這
    就是出資額，上訴人支出的部分也是合夥出資，總共只有七十一萬元，並非一百
    零六萬二百七十八元。」上訴人則稱：「我出資一百零六萬二百七十八元」（以
    上均見本院卷第一四五頁筆錄）。由兩造之說明可知兩造合夥之初，並未預繳現
    金作為合夥出資，而係按工程進度及所需資金，始由兩造分別依需要支出，以為
    合夥之出資，故上訴人先前主張其為合夥支付一百零六萬二百七十八元，為合夥
    費用，亦為合夥債務云云，與事實不符。蓋若謂上訴人之支出即屬合夥費用或為
    合夥之債務，則上訴人之出資為何？是上訴人主張此為合夥之費用債務，自無可
    取，因此，上開三十六萬二百七十八元自係其因合夥事務所支出之出資，依民法
    第六百七十七條第一項、六百七十八條第一項請求償還即屬無據，不應准許。
四、綜上所述，上訴人主張依民法第一百七十八條、第一百八十四條、第六百七十七
    條第一項、第六百七十八條第一項、第六百九十九條侵權行為，不當得利，合夥
    費用償還，合夥財產分配請求權等法則請求被上訴人給付七十七萬五千七百零三
    元，及自八十九年七月十七日起至清償日止之法定遲延利息，均非正當，不應准
    許。原審為上訴人敗訴之判決，理由雖不盡相同，但結果並無二致，仍應予維持
    。上訴意旨，仍執陳詞，求予廢棄改判，仍應認為無理由，應予駁回其上訴。
五、本件事實已臻明確，兩造其餘攻擊防禦方法及證據經予審酌，核與判決結果不生
    影響，爰不再逐一論述，併此敘明。
據上論結，本件上訴為無理由，依民事訴訟法第四百四十九條第一項、第二項、第七
十八條判決如主文。
中　　　華　　　民　　　國　　九十三　　年　　　八　　　月　　　三　　　日
                              民事第八庭
                                  審判長法  官　　鄭　三　源
                                        法　官　　周　美　月
                                        法  官    王　淇　梓
正本係照原本作成。
不得上訴。
中　　　華　　　民　　　國　　九十三　　年　　　八　　　月　　　四　　　日
                                        書記官　　吳　碧　玲
